臺灣高雄地方法院刑事判決　　　　　　　　　　　　九十一年度易字第三四二號
　　公　訴　人　臺灣高雄地方法院檢察署檢察官
　　被　　　告　甲○○
　　　 （改名為王絜欐）
　　選任辯護人　陳俊偉律師
右被告因詐欺案件，經檢察官提起公訴（九十年度偵續字第一二八號），本院判決如
左：
    主  文
甲○○無罪。
    理  由
一、公訴意旨略以：被告甲○○（於民國九十二年十一月二十一日改名為王絜欐）係
    旺聖營造有限公司（下稱旺聖公司）負責人。緣八十七年十一月間，振隆營造有
    限公司（下稱振隆公司）承攬高雄市立楠梓特殊學校（下稱特殊學校）附設中途
    學校之校舍興建工程，並將部分工程轉包予燁發記建材企業有限公司（下稱燁發
    記公司）及潤記工程顧問有限公司（下稱潤記公司）承作。施工期間，振隆公司
    因資金調度困難，工程因而全面停頓。「燁發記公司」為順利領取工程款，遂於
    八十八年八月間，由負責人王啟豐與「潤記公司」負責人王偉民（另經公訴人為
    不起訴處分確定）共同協商龍健工程有限公司、喬達股份有限公司、新齊實業有
    限公司、浩薀企業有限公司、正碙實業有限公司、玉崎開發有限公司、安爾居企
    業股份有限公司（下稱龍健等告訴人公司）進場承作，並由王偉民、王啟豐共同
    在高雄區中小企業銀行南高雄分行開立帳戶，約定「特殊學校」所撥付之工程款
    必須匯入該帳戶內，由進場施工之廠商平均分配，並前往法院辦理協議書認證手
    續，龍健等告訴人公司遂自八十八年十二月二十九日起，陸續與「振隆公司」簽
    訂工程合約書及買賣合約，並陸續進場施工。八十九年一月間，因王啟豐表示不
    願涉入工程款分配事宜，王偉民遂於同年一月三十一日，以其個人名義在高雄銀
    行營業部開設帳號0000000000號活期存款帳戶，並由被告製作第九、
    十、十一次分配款，將「特殊學校」撥付之工程予依比例分配予施作之各廠商。
    嗣「特殊學校」於八十九年三月十七日撥付第十二期工程款新台幣（下同）六百
    四十二萬九千四百六十二元入王偉民之前開帳戶後，被告為能多分得工程款，竟
    意圖為自己不法之所有，於製作第十二次分配表時，於該次分配表內虛偽登載「
    旺聖公司」支出如附表所示之款項，合計二百三十萬一千九百五十元，並連同其
    餘實際施作工程費用，依比列計算後，表示「旺聖公司」應分得二百四十二萬一
    千九百五十元，參與分配之龍健等告訴人公司當場隨即提出質疑，惟被告仍堅稱
    確有支出上開費用，並表示日後會提出相關憑證，並向王偉民拿取上開銀行之存
    摺、印章，自行前往銀行匯款二百四十二萬一千九百五十元至被告所經營之「旺
    聖公司」帳戶內，共詐得二百三十萬一千九百五十元。嗣因被告始終無法提出上
    開費用之支出憑據，龍健等告訴人公司始知受騙，因認被告涉犯刑法第三百三十
    九條第一項之詐欺取財罪嫌等語。
二、按犯罪事實應依證據認定，無證據不得認定犯罪事實；不能證明被告犯罪者，應
    諭知無罪之判決，刑事訴訟法第一百五十四條第二項、第三百零一條第一項分別
    定有明文。又按事實之認定，應憑證據，所謂證據，須適於為被告犯罪事實之證
    明者，始得採為斷罪資料，如未能發現相當證據，或證據不足以證明，自不能以
    推測或擬制之方法以為裁判基礎；又認定不利於被告之事實，須依積極證據，苟
    積極證據不足為不利於被告事實之認定時，即應為有利於被告之認定，更不必有
    何有利之證據，最高法院五十三年臺上字第二七五○號、三十年上字第八一六號
    、四十年臺上字第八六號分別著有判例可資參照。
三、公訴意旨認被告涉犯詐欺罪嫌，係以告訴人之指訴核與證人王偉民、陳啟明於偵
    查中證述有關被告聲稱應分配二百四十二萬餘元，但均未提出相關單據為憑等語
    相符，復有被告所製作之第十二期工程款分配表、高雄銀行存款對帳單各一份、
    「振隆公司」進項發票明細表三張、工程承攬合約書六份及工程款分配表、「特
    殊學校」各包商領款明細等各一份在卷可憑，另經公訴人比對該明細表之結果，
    告訴人指訴被告虛列如附表所示之十五項工程款項目，確未在上開經證人陳啟明
    認可之明細表內，足證如附表所示之十五項工程款項目，確係由被告所虛列，為
    論罪之主要依據。訊據被告固坦其承確有製作第十二期工程款分配表，並自證人
    王偉民處領得二百四十二萬一千九百五十元之事實，惟堅詞否認有何詐欺犯行，
    辯稱：我係經王偉明之同意，始領取如附表所示之十五項工程款，後來我提出很
    多單據給告訴人核對，告訴人都不採納，實際上我所領取的這些工程款都已轉交
    予各施工之下包廠商，並非由我私自取得，我沒有詐欺取財等語。
四、經查：
(一)、程序部分：辯護人為被告辯護稱證人陳啟明、王偉民於偵查中之證詞，與事實不
    符，係審判外之陳述，為傳聞證據，不具證據能力等語。惟按被告以外之人於偵
    查中向檢察官所為之陳述，除顯有不可信之情況者外，得為證據，刑事訴訟法第
    一百五十九條之一第二項定有明文。而該條所謂「顯有不可信」非指陳述之實質
    證明力問題，而係證據能力之要件，法院審查被告以外之人於偵查中向檢察官所
    為陳述是否具有證據能力，應以該陳述作成之客觀條件及環境，例如：陳述人於
    接受偵訊時之心理狀態是否健全、有無受到脅迫、利誘或欺詐，其陳述時，被告
    或其代理人、辯護人或被害人是否在場等因素，作為判斷之依據。經查，辯護人
    所指證人陳啟明、王偉民於偵查中之陳述與事實顯不相符等語，係屬本院判斷該
    二位證人於偵查中之陳述，是否得以證明待證事實之證明力強弱問題，非屬判斷
    證據能力之要件；另辯護人並未舉證闡明證人陳啟明、王偉民在偵查中所為之陳
    述，有何顯不可信之情況，且觀諸證人陳啟明、王偉民偵查中證述之內容，均為
    完整、連貫之陳述，心理狀態應十分健全，渠二人於偵查中向檢察官所為之陳述
    ，核無刑事訴訟法第一百五十九條之一第二項規定所指顯有不可信之情況，應認
    有證據能力，合先敘明。
(二)、實體部分：
(1)、「特殊學校」於八十九年三月十七日撥付第十二期工程款共六百四十二萬九千四
    百六十二元入證人王偉民設於高雄銀行之前開帳戶內，被告於製作第十二次分配
    表時，於該分配表內臚列支出如附表所示之項目，合計二百三十萬一千九百五十
    元，連同其餘告訴人不爭執之費用，依比列計算後，表示其應分得二百四十二萬
    一千九百五十元，嗣於同日被告即向證人王偉民拿取上開高雄銀行帳戶之存摺、
    印章，並自行由該帳戶匯款二百四十二萬一千九百五十元入「旺聖公司」帳戶之
    事實，業據被告迭於偵查中及本院所自承，核與告訴人代理人於本院指訴有關被
    告確係領得上開款項之情節相符，並有第十二次領錢分配表、證人王偉民高雄銀
    行存款對帳單各一紙附卷可稽，固堪以認定。
(2)、惟按刑法第三百三十九條第一項詐欺罪之成立，以意圖為自己或第三人不法所有
    ，以詐術使人將本人或第三人之物交付為要件。故加害者如有不法取得財物之意
    思，實施詐欺行為，被害者因此行為陷於錯誤而為財產上之處分，受其損害，即
    應構成該罪（最高法院八十年度台非字第三○一號判決參照），是行為人施用詐
    術之對象，必需是陷於錯誤而直接為財產處分行為之相對人。查證人王偉民九十
    一年五月七日於偵查中證稱：「（甲○○）製作（第十二次）分配表時，亦無與
    我討論，甲○○應分配金額如何計算，我不清楚」等語（見九十年度偵續字第一
    二八號卷第二二五、二二六頁），足見證人王偉民不知悉被告如何製作第十二次
    分配表，尚難認被告關於第十二期工程款之分配有何直接向證人王偉民施用詐術
    之行為；佐以公訴意旨亦認被告於八十九年三月十七日，虛偽登載如附表所示之
    支出款項，表示應分得二百四十二萬一千九百五十元時，現場參與分配之「龍健
    等告訴人公司」提出質疑，惟被告仍堅稱確有支出上開費用，迨被告始終無法提
    出上開費用之支出憑據，「龍健等告訴人公司始知受騙」，是公訴人所認被告施
    用詐術之對象係龍健等告訴人公司，而非證人王偉民甚明。惟「特殊學校」第十
    二期工程款係撥付予證人王偉民設在高雄銀行之前開活期存款行帳戶內，且該帳
    戶之存摺、印章係由證人王偉民保管，被告向證人王偉民拿取上開高雄銀行帳戶
    之存摺、印章後，自行由該帳戶匯款二百四十二萬一千九百五十元入「旺聖公司
    」之帳戶之事實，為被告所自承，並核與證人王偉民於偵查中證稱：「（問：高
雄銀行的存摺、印章由何人保管？）由我保管」等語相符，復有高雄銀行存款對
    帳單一紙附卷可稽，足認被告係自證人王偉民處取得「特殊學校」撥入證人王偉
    民高雄銀行帳戶之第十二期工程分配款，從而，本案實際為財產處分行為之人乃
    證人王偉民，並非龍健等告訴人公司，是被告施用詐術之對象與直接處分財產之
    人不同，縱被告有公訴人所指之虛列工程款項目參與分配行為，所為亦與詐欺取
    財罪之構成要件有間。
(3)、又刑法第三百三十九條第一項詐欺罪之成立，以意圖為自己或第三人不法所有，
    以詐術使人將本人或第三人之物交付為要件。所謂以詐術使人交付，必須被詐欺
    人因其詐術而陷於錯誤，若其所用方法，不能認為詐術，亦不致使人陷於錯誤，
    即不構成該罪，最高法院著有八十一年度台非字第二三五號、四十三年度台上字
    第三三○號、五十三年度台上字第一八一一號判決可資參照。查證人陳啟明九十
    一年四月十一日於偵查中證稱：「（問：特殊學校工程分配款第十二期分配時，
    甲○○有無拿欲分配的單據給你過目，表示欲參與分配？）根本沒有，八十九年
    三月十七日第十二次分配款的分配日，各廠商對甲○○的部分都有意見，到了六
    月份，甲○○才拿出他參與分配的單據給我看，我有一一審核，並且把沒有單據
    的部分予以刪除，總共簽了三張」、「第十二期分配款很多廠商表示分配比例及
    分配金額都有問題，我就找甲○○溝通，他才在六月二十二日將參與分配的單據
    拿出來給我看，我才作成剛才那三張明細表，並在上面簽名，我有問他為何有些
    參與分配的項目沒有提出單據，他說他事後要補資料給我，但事後都沒有，顯然
    他拿不出來」等語（見九十年度偵續字第一二八號卷第二一三、二一四頁），核
    與證人王偉民九十一年五月七日於偵查中證稱：「第十二期分配款由甲○○製作
    ，他製作出來臚列自己應分配二百四十二萬一千九百五十元，當場告訴人公司有
    提出抗議，甲○○並不理會」等語（見九十年度偵續字第一二八號卷第二二五、
    二二六頁），大致相符，且告訴代理人史乃文律師於本院亦陳稱被告於分配當時
    確未提出任何單據等語明確，足認被告於八十九年三月十七日，臚列如附表所示
    之項目表示參與第十二期工程款之分配時，負責審核分配款之證人陳啟明及在場
    之龍健等告訴人公司，旋當場表示被告所列如附表所示之十五項分配項目，並無
    單據為憑，而反對被告所製作之分配表，是證人陳啟明及龍健等告訴人公司已明
    知被告臚列之分配項目不實，並無因此陷於錯誤之情事；另證人王偉民亦明知被
    告臚列如附表所示之十五項分配項目並無單據以實其說，卻仍容任被告拿取由其
    保管之高雄銀行存摺、印章至銀行匯款而取得該分配款項，益見證人王偉民亦無
    因此陷於錯誤之情狀，是被告臚列分配項目參與分配第十二期分配款之所為，縱
    認有浮列其應分配款項之情事，亦非使人陷於錯誤之施用詐術行為。
(4)、綜上所述，縱被告有如公訴人所指虛列如附表所示之工程款項目而參與分配之行
    為，然負責審核分配款之證人陳啟明及分配當日在場之龍健等告訴人公司，均明
    知被告所列分配項目並無憑據，且曾當場表示異議，足見渠等並無因被告製作內
    容不實之分配表而陷於錯誤，被告之所為，不致使人陷於錯誤，不能認為係詐術
    ，且公訴人所指被告施用詐術之對象為龍健等告訴人公司，與直接處分財產之證
    人王偉民並非同一人，依最高法院上開判決意旨及說明，被告所為均與詐欺取財
    罪之構成要件不符，自無法以該罪相繩；此外，本院復查無其他積極證據足資證
    明被告有何公訴人所指之犯行，不能證明被告有罪，自應為被告無罪判決之諭知
    。
五、至公訴人蒞庭論告時陳稱依起訴書所載被告之犯罪事實，被告另涉犯刑法第三百
    四十二條第一項之背信罪嫌等語。惟按刑事訴訟法第三百條所定科刑之判決，得
    就起訴之犯罪事實，變更檢察官所引應適用之法條，係指法院於不妨害事實同一
    之範圍內，得自由認定事實適用法律而言。而事實是否同一，應視檢察官請求確
    定其具有侵害性之基本社會事實是否同一而定，並以犯罪構成要件有無罪質上之
    共通性為具體判斷之標準，核其變更法條前後兩罪之侵害財產法益、侵害之時、
    地及被害主體，有無差異（最高法院八十八年度台非字第三五○號判決參照）。
    查本案公訴人起訴時並無指明被告與龍健等告訴人公司間，有何委任關係存在，
    則被告是否有為告訴人處理事務，而為違背任務之行為，不在起訴範圍內，且該
    部分與公訴人起訴所指被告涉犯詐欺罪間，顯係另一獨立之事實，二者並無裁判
    上或實質上一罪之關係，本院自不得就未經公訴人起訴之背信事實部分，逕予以
    變更起訴法條審理（最高法院七十一年台上字第一一五九號、八十年台上字第二
    ○一一號判決參照），此部分應由公訴人另為適法之處理，附此敘明。
據上論斷，應依刑事訴訟法第三百零一條第一項，判決如主文。
本案經檢察官乙○○到庭執行職務。
中      華      民      國    九十三    年      七      月    十九    日
                                      臺灣高雄地方法院刑事第二庭
                                          審判長法  官  莊崑山
                                                法  官  黃宣撫
                                                法  官  曾鴻文
右正本證明與原本無異。
如不服本判決，應於判決送達後十日內，向本院提出上訴狀。
                                                書記官    王高山
中    華    民    國      九十三      年      七      月      二十      日
附表
┌──┬─────┬───────┬──────┐
│編號│ 項目名稱 │金額（新台幣）│備        註│
├──┼─────┼───────┼──────┤
│ 一 │填縫劑    │119,650       │            │
├──┼─────┼───────┼──────┤
│ 二 │石粉      │63,000        │            │
├──┼─────┼───────┼──────┤
│ 三 │連豐水泥  │256,700       │            │
├──┼─────┼───────┼──────┤
│ 四 │磁磚運費  │135,200       │            │
├──┼─────┼───────┼──────┤
│ 五 │振隆稅額  │150,000       │            │
├──┼─────┼───────┼──────┤
│ 六 │技師管理費│200,000       │            │
├──┼─────┼───────┼──────┤
│ 七 │薪資      │100,000       │            │
├──┼─────┼───────┼──────┤
│ 八 │魏經理    │100,000       │            │
├──┼─────┼───────┼──────┤
│ 九 │行政費用  │250,000       │            │
├──┼─────┼───────┼──────┤
│ 十 │廢棄物清運│469,000       │            │
├──┼─────┼───────┼──────┤
│十一│黏著劑    │70,000        │            │
├──┼─────┼───────┼──────┤
│十二│磨邊工資  │80c 000       │            │
├──┼─────┼───────┼──────┤
│十三│威龍工程  │208,000       │      │
├──┼─────┼───────┼──────┤
│十四│挖土機    │50c 000       │            │
├──┼─────┼───────┼──────┤
│十五│吊車      │50,400        │            │
├──┴─────┼───────┴──────┤
│合            計│2,301,950                   │
└────────┴──────────────┘
